臺灣高等法院刑事判決
107年度原重上更一字第1號
    上  訴  人
    即  被  告  陳沺宇



    選任辯護人  陳麗增律師
上列上訴人即被告因違反貪污治罪條例案件，不服臺灣新竹地方
法院103年度原訴字第8號，中華民國105年5月27日第一審判決（
起訴案號：臺灣新竹地方檢察署101年度偵字第10284號、102年
度偵字第530號、第9222號、103年度偵字第710號、第1793號、
第1794號、第1795號），提起上訴，本院判決後，經最高法院發
回更審，本院判決如下：
    主  文
原判決關於陳沺宇圖利罪部分，撤銷。
陳沺宇被訴圖利罪部分，無罪。
    理  由
一、公訴意旨略以：
  ㈠被告陳沺宇係新竹縣尖石鄉公所（下稱尖石鄉公所）機要秘
    書，負責襄理鄉長事務；安柏翰（所犯公務員登載不實罪，
    業據原審判處有期徒刑1年5月「陳沺宇採運許可證申請案」
    ，緩刑5年確定）任職尖石鄉公所農業課課員，承辦該鄉原
    住民保留地申請林產物採運證業務；劉仁德（所犯公務員登
    載不實罪，業據原審判處有期徒刑1年2月「林玉香採運許可
    證申請案」，緩刑4年確定）、黃淳仁（所犯公務員登載不
    實2罪，業據原審分別判處有期徒刑1年4月「陳沺宇採運許
    可證申請案」、1年4月「劉清光採運許可證申請案」，應執
    行有期徒刑1年8月，緩刑5年確定）係尖石鄉公所農業課之
    檢測員，負責該鄉原住民保留地林產物砍伐申請之會勘業務
    ；吳成德則係新竹縣政府原住民族行政處（下稱原民處）經
    建行政科技士，承辦尖石鄉公所陳送至該府有關原住民保留
    地採運許可證之審核、現地會勘之業務。上開人員均係依法
    令服務於地方自治團體機關而具有法定職務權限之公務員。
  ㈡緣陳沺宇自民國101年間，為培育牛樟芝販售牟利，其知悉原
    住民保留地內之牛樟數量稀少，而尖石鄉境內之國有林班地
    內卻留有大量品質優良之牛樟，近年來，山老鼠竊取牛樟之
    事頻傳，乃思得以形式上獲取尖石鄉公所核發之採運許可證
    為幌，實則以持有許可證掩護非法盜採國有林地內之牛樟。
    陳沺宇、安柏翰、劉仁德、黃淳仁明知尖石鄉公所採運許可
    證之核發流程，於原住民保留地之編定類別為林業用地時，
    須依「林產物伐採查驗規則」第9條規定辦理實地勘查，作
    成勘查報告書，記載林況：面積、樹種、林齡、平均樹高、
    胸高直徑等，若屬農牧用地者，則比照前述查驗規則辦理。
    詎陳沺宇利用其擔任尖石鄉公所機要秘書之身分，實質上可
    影響鄉公所承辦人員關於許可證核發業務決定之內容、範圍
    ，使擔任檢測、承辦人之黃淳仁、劉仁德、安柏翰迫於其勢
    而有圖利陳沺宇。
  ㈢陳沺宇對於非主管或監督之事務，違背法令利用身分圖自己
    及林玉香不法利益部分，分述如下：
  ⒈陳沺宇採運許可證申請案：陳沺宇於101年2月6日向尖石鄉公
    所提出其坐落新竹縣○○鄉○○段○○○段000○0地號土地（使用類
    別：農牧用地）之採運許可證申請，尖石鄉公所承辦人安柏
    翰旋於同年月8日，指派檢測員黃淳仁至現場會勘；黃淳仁
    明知會勘現場之枯木係從不詳處所移置該處作造景之用，樹
    種不明，樹高實際未達7公尺、胸高直徑更未達230公分之巨
    木等級，且係半面U字型中空狀態；惟迫於陳沺宇係機要秘
    書之身分，竟以陳沺宇單方陳述樹種為牛樟即信以為真，且
    僅以目測方式測量樹高、胸高直徑，於每木調查表上登載樹
    種牛樟、樹高7公尺、胸高直徑230公分之不實內容；嗣於計
    算立木材積時，因該樹係中空狀態，乃告知承辦人安柏翰此
    情並請其計算，安柏翰明知該樹木係U字型呈中空狀態，於
    計算材積時當然應扣除中空部分，竟與黃淳仁基於圖利陳沺
    宇之犯意聯絡，擅自以圓柱體之計算方式（半徑×半徑×圓周
    率×樹高，即1.15×1.15×3.14×7）計算該樹木之總材積29.06
    86立方公尺，再由黃淳仁登載其上，續簽由不知情之農業課
    長劉志偉核定後，製作內容不實之採運許可證與明知違法情
    狀之陳沺宇，致陳沺宇獲得較原依林務局材積表計算之材積
    9.5816立方公尺，多出19.4869立方公尺之材積計算，獲取
    不法利益為新臺幣（下同）233萬8,428元（牛樟木一立方公
    尺市價約12萬元）。
  ⒉林玉香採運許可證申請案：
    緣余克勤（所涉違反森林法案件，業經臺灣新竹地方法院以
    101年度訴字第348號判決判處應執行有期徒刑2年確定）明
    知其母林玉香所有坐落新竹縣○○鄉○○段000○0地號土地
    ，僅殘存牛樟樹頭1顆；其因陳沺宇之解說而悉可藉由其機
    要秘書之身分而輕易取得尖石鄉公所核發之採運許可證。陳
    沺宇亦知悉余克勤斯時有在國有林地內竊取牛樟販售為生，
    兩人於101年3月間，達成由陳沺宇代為向尖石鄉公所申請採
    運許可證，余克勤則於核發許可證後，至國有林地內竊取牛
    樟販售與陳沺宇之合意；嗣即由陳沺宇提供空白之採運申請
    書、水土保持計畫書、伐採跡地造林計畫書等文件，交由余
    克勤轉交林玉香在上述文件鉛筆畫圈處簽名、蓋章；迨林玉
    香簽章後，再由余克勤檢附林玉香所有之身分證影本、戶籍
    謄本、土地謄本與地籍圖併同上開申請文件，交給陳沺宇於
    101年3月22日向尖石鄉公所以林玉香之名義提出採運許可證
    之申請，旋由承辦人邱明輝（所涉圖利罪嫌，另為不起訴處
    分）安排檢測員劉仁德於101年4月3日到場會勘。會勘當日
    ，劉仁德知悉本件申請案係機要秘書陳沺宇出面代為申請，
    且尖石鄉煤源段123之1地號土地會勘現場僅存樹頭，竟基於
    圖余克勤之不法利益，以目測及石頭敲打之檢測方式，認定
    會勘之三顆樹木樹種均為牛樟，甚者會勘現場僅殘存樹頭，
    仍在每木調查表虛偽填載胸高直徑90公分、210公分，樹高
    15公尺，總材積3.7223立方公尺、5.5792立方公尺等不實內
    容後，隨同會勘現場照片等文件，交由承辦人邱明輝彙整簽
    核；邱明輝疏未留意照片中之樹頭高度顯然未達15公尺，仍
    上陳農業課長劉志偉批准。嗣尖石鄉公所於101年4月5日核
    發總計9.3015立方公尺牛樟材積之採運許可證與林玉香（按
    ：如以1立方公尺牛樟市價12萬元計算，圖利金額為111萬6,
    180元），陳沺宇復代為領取採運許可證後親交余克勤，並
    事先擬妥轉讓3立方公尺材積之讓渡書由余克勤代替其母林
    玉香簽署，作為陳沺宇協助取得採運許可證之代價。
  ㈣因認被告陳沺宇上開行為涉犯貪污治罪條例第6條第1項第5款
    之利用身分圖利及圖其他私人不法利益罪嫌。
二、無罪推定原則、證據裁判主義及「罪證有疑，利於被告原則
    」：
  ㈠無罪推定原則：
    被告未經審判證明有罪確定前，推定其為無罪，刑事訴訟法
    第154條第1項定有明文，此即所謂之「無罪推定原則」。其
    主要內涵，無非要求負責國家刑罰權追訴之檢察官，擔負證
    明被告犯罪之責任，倘其所提出之證據，不足為被告有罪之
    積極證明，或其指出證明之方法，無法說服法院形成被告有
    罪之心證，縱使被告之辯解疑點重重，法院仍應予被告無罪
    之諭知。亦即被告在法律上固有自證無罪之權利，但無自證
    無罪之義務；而法官或檢察官對於移送或起訴之案件則須秉
    公處理，審慎斷獄，不可先入為主，視被告如寇仇，刻意忽
    略對被告有利之證據（最高法院102年度台上字第3128號判
    決意旨參照）。準此，基於無罪推定原則，被告否認犯罪事
    實所持之辯解，縱有疑點，甚或不能成立，仍非有積極證據
    足以證明其犯罪行為，不能遽為有罪之認定（最高法院104
    年度台上字第1549號判決意旨參照）。
  ㈡證據裁判主義：
    刑事審判基於憲法正當法律程序原則，對於犯罪構成要件事
    實之認定，採證據裁判主義及嚴格證明法則。必須具有證據
    能力之積極證據，經合法調查，使法院形成該等證據已足證
    明被告犯罪之確信心證，始能判決被告有罪（最高法院104
    年度台上字第203號判決意旨參照）。刑事訴訟法第154條第
    2項規定「犯罪事實應依證據認定之，無證據不得認定犯罪
    事實。」係採證據裁判主義（最高法院101年度台上字第
    1927號判決意旨參照）。申言之，刑事訴訟採證據裁判原則
    ，認定事實所憑之證據，須於通常一般之人均不致於有所懷
    疑，達到確信其為真實之程度者，始足當之；倘其證明之程
    度，尚有合理之懷疑存在時，即不能據為被告有罪之認定（
    最高法院102年度台上字第1170號判決意旨參照）。
  ㈢「罪證有疑，利於被告原則」：
    法官對被告犯罪事實之認定，唯有經過嚴格之證明並獲得無
    疑之確信時，始得為有罪之判決。然人力有其極限，縱擁有
    現代化之科技以為調查之工具，仍常發生重要事實存否不明
    之情形。故於審判程序中，要求法官事後重建、確認已發生
    之犯罪事實，自屬不易。倘法院依卷內調查所得之證據，仍
    存在無法排除之疑問，致犯罪事實猶不明確時，法院應如何
    處理，始不至於停滯而影響當事人之權益，在各法治國刑事
    訴訟程序中，有所謂「罪證有疑，利於被告原則」，足為法
    官裁判之準則。我國刑事訴訟法就該原則雖未予明文，但該
    原則與無罪推定原則息息相關，為支配刑事裁判過程之基礎
    原則，已為現代法治國家所廣泛承認。亦即關於罪責與刑罰
    之實體犯罪事實之認定，法官在綜合所有之證據予以總體評
    價之後，倘仍無法形成確信之心證，即應對被告為有利之實
    體事實認定；易言之，當被告所涉及之犯罪事實，可能兼括
    重罪名與輕罪名，而輕罪名之事實已獲得證明，但重罪名之
    事實仍有疑問時，此時應認定被告僅該當於輕罪罪名，而論
    以輕罪；若連輕罪名之事實，亦無法證明時，即應作有利於
    被告之無罪判決（最高法院101年度台上字第2696號判決意
    旨參照）。亦即認定不利於被告之事實，須依積極證據，苟
    積極證據不足為不利於被告事實之認定時，即應為有利於被
    告之認定，更不必有何有利之證據；又犯罪事實之認定，應
    憑真實之證據，倘證據是否真實尚欠明顯，自難以擬制推測
    之方式，為其判斷之基礎；刑事訴訟上證明之資料，無論其
    為直接證據或間接證據，均須達於通常一般之人均不致於有
    所懷疑，而得確信其為真實之程度，始得據為有罪之認定，
    若其關於被告是否犯罪之證明未能達此程度，而有合理性懷
    疑之存在，致使無從形成有罪之確信，根據「罪證有疑，利
    於被告」之證據法則，即不得遽為不利被告之認定（最高法
    院30年上字第816號、53年台上字第656號判例、103年度台
    上字第596號、102年度台上字第2600號、101年度台上字第
    4507號判決意旨可資參照）。
三、起訴檢察官認上訴人即被告涉犯貪污治罪條例第6條第1項第
    5款之利用身分圖利罪嫌，無非以被告於調詢、偵查中之供
    述、證人即同案被告黃淳仁、劉仁德、安柏翰於調詢、偵查
    中之供述、證人余克勤、林玉香之證述、尖石鄉公所關於陳
    沺宇、林玉香申請林產物採運許可證之申請書、每木調查表
    、現場照片及核准公文（稿）、臺灣新竹地方檢察署會勘紀
    錄及現場照片、行政院農業委員會林務局新竹林區管理處10
    2年4月24日竹授東政字第1022591471號函暨所附新竹縣○○鄉
    ○○村○○段○○○段000○0地號土地內之TW97座標X：00000 0、Y
    ：0000000處（即被告陳沺宇申請地點），自86年至93年間
    之航空照片（附於103偵1795號卷二第154至160頁）、行政
    院農業委員會林業試驗所101年12月17日農林試利字第10110
    90057號木材鑑定報告書（附於103偵1795號卷二第16 2至16
    8頁）、尖石鄉公所101年度原住民保留地林產物伐採「承辦
    案件登記簿」（附於102偵530號卷一第31 頁、卷二第68頁
    ）、被告陳沺宇擬妥交由余克勤簽署之讓渡書為主要論據。
    公訴檢察官於本院陳稱：被告係擔任尖石鄉公所機要秘書，
    主要輔佐鄉長，直接隸屬於鄉長，形同鄉長左右手，其辦公
    室位於鄉長辦公室，緊鄰農業課，且係本件採運許可證之申
    請人；被告復曾就自己申請案向承辦人員安柏翰抱怨材積過
    少，並將余克勤交付之林玉香申請案件資料送件至農業課助
    理桌上，並主動詢問進度及代領採運許可證，如此具體舉動
    ，對於相關承辦人員自然產生心理之實質影響，進而核發不
    實之採運許可證；況安柏翰、劉仁德、黃淳仁3人均犯公務
    員登載不實罪等節，業經原審判決確定等語。
四、訊據被告陳沺宇堅決否認有何對於非主管事務圖利之犯行，
    於調詢中自陳：101年2月8日上午10時15分與尖石鄉公所黃
    淳仁到尖石鄉新樂段水田小段310-1地號會勘；每木調查表
    上申請人是我所填寫簽名蓋印，但其餘欄位並非由我填寫，
    係由何人填寫不清楚；當時有明確向黃淳仁表示該樹種為牛
    樟木，至於黃淳仁如何判斷不清楚，我認為他具備相關專業
    知識進行判斷，且會勘現場黃淳仁有以刀子砍下木屑及樹皮
    ，以聞取味道之方式判斷，黃淳仁亦有於會勘現場向我表示
    該樹木為牛樟木；且我事後挖取該樹木時，該樹木根部有生
    長牛樟芝，該樹木確實為牛樟木無誤；該採運申請書經我向
    鄉公所提出申請，由檢測員黃淳仁與我至現場會勘，再由承
    辦人安柏翰填寫，安柏翰再將該製作完成之申請書交我簽名
    蓋章（見101他2357卷二第7頁、第7頁背面、第12頁）；並
    辯稱：當時胸高直徑跟樹的高度是由黃淳仁負責測量，我機
    要秘書的職務，沒經手任何一個公文，申請案也不需我審核
    ；我沒權力影響或決定許可證核發；我帶黃淳仁到那邊，我
    叫他自己去量，去處理，我沒幫他量，我有看到他量；余克
    勤跟我講他媽媽林玉香土地上面有木頭，我就叫余克勤一定
    要提出申請；採運許可證是一般文件，我是服務鄉民，拿給
    鄉民；我沒對相關人員施壓等語；辯護人為被告辯稱：在核
    發過程中本案沒任何證據證明被告有影響任何人的行為存在
    ，沒任何證據顯示被告有利用職務身分對於本案採運許可證
    有影響，這構成要件不該當。陳沺宇採運許可證申請案承辦
    人安柏翰及林玉香採運許可證申請案的檢測員劉仁德均稱是
    自己的行為，材積計算均是自己計算，與被告完全沒溝通；
    另陳沺宇採運許可證申請案的檢測員黃淳仁亦稱去現場也沒
    講什麼；再安柏翰提到被告曾就自己申請案向承辦人員安柏
    翰抱怨材積過少，但那是被告在領採運許可證的時候，核發
    行為已結束所講的話。另安柏翰、黃淳仁、劉仁德等3人於
    原審偽造文書認罪，是當事人訴訟上考量，可以緩刑，官司
    不用繼續下去，這不是審判不公，因官司打下去時間或經濟
    可能造成浪費，各人人生的選擇，且原審已確定被告黃淳仁
    、劉仁德、安柏翰等人均稱是計算錯誤等語。
五、本院查：
  ㈠被告陳沺宇自99年起至101年間擔任新竹縣尖石鄉公所機要秘
    書身分；關於採運許可證之申請發放，並非被告之職責範圍
    ：被告陳沺宇自99年起至101年間，擔任新竹縣尖石鄉公所
    機要秘書，直接隸屬於鄉長，其業務職掌內容為承辦鄉長交
    辦事項，地方紅白帖，社會福利慰問等一切襄理鄉長事務，
    此有尖石鄉公所全球資料網上之公所組織圖列印資料在卷可
    參（見原審卷五第123頁）；證人劉志偉於原審證稱：鄉公
    所農業課編制上，上級是秘書，再來就是鄉長，秘書主要是
    主管行政上業務，機要秘書主要是輔佐鄉長，機要秘書不需
    有公務人員資格，陳沺宇係在雲天寶擔任鄉長期間擔任機要
    秘書；機要秘書係隨鄉長之上卸任而上卸任，應是鄉長上任
    帶過來等語（見原審卷四第15頁正背面、第23頁）；證人邱
    明輝於原審證稱：我在尖石鄉公所任職期間，機要秘書是陳
    沺宇，整個行政工作由行政秘書負責，機要秘書是協助安排
    鄉長一些行程，100年以後機要秘書就是陳沺宇，陳沺宇辦
    公室在鄉長室，就在農業課旁邊等語（見原審卷四第33、42
    頁背面）；證人葉長城於原審證稱：機要秘書由鄉長按需求
    選任，承辦鄉長交辦事項，地方紅白帖這種重複性或撞期的
    、社會福利慰問，除鄉長親自出席外，有時會授權機要秘書
    或我參與；機要秘書不需審核公文，有職章，用到的公文例
    如跟他個人有關之簽呈、會簽、跨課室等語（見原審卷四第
    44至45頁）；證人即尖石鄉公所鄉長雲天寶於本院前審審理
    時亦證稱：陳沺宇擔任機要職期間，我曾指示他參加會議，
    有時請他幫我紀錄一下；因某一件事去作，一定會請他到我
    會議室接受我的指示。陳沺宇擔任機要職期間，主要接受鄉
    長指示，平常去念弔詞，慰問病人，參加喜慶宴會，有時當
    我的司機等語（見本院前審卷二第278頁至第283頁）。綜上
    ，堪認尖石鄉公所受理原住民保留地關於採運許可證之申請
    發放，並非身為鄉公所機要秘書之被告之職責範圍。另原審
    已確定被告安柏翰於98年3月起至101年間擔任尖石鄉公所農
    業課課員，承辦該鄉原住民保留地申請林產物採運證業務；
    原審已確定被告劉仁德、黃淳仁均於99年3月15日起至101年
    間受約聘擔任尖石鄉公所農業課之檢測員，負責該鄉原住民
    保留地林產物砍伐申請之會勘業務等情，為被告陳沺宇、原
    審已確定被告安柏翰、黃淳仁、劉仁德所是認；此部分事實
    ，亦堪認定。
  ㈡尖石鄉公所發給採運許可證之方式：
  ⒈證人即尖石鄉公所農業課課長劉志偉於警詢、調詢、原審證
    稱：民眾向尖石鄉公所申請原住民保留地林產物採運許可證
    ，依地籍圖謄本使用類別區分林業用地與農牧用地；如林業
    用地係依據森林法，如農牧用地，對此無相關法令，原則上
    仍依據森林法及林產物伐採查驗規則。申請流程是民眾來鄉
    公所農業課申請，助理受理後交給檢測員去現場檢測，檢測
    後，承辦人審核蓋章後送至課長審核；農牧用地依公所分層
    負責二層決行，經課長書面審核後決行，不需送至秘書與鄉
    長；伊係依據林產物伐採查驗規則來核准民眾申請案件，在
    接任時及101年間均如此；原住民公私有林產物採運許可證
    申請法令，當時依據森林法及林產物伐採查驗規則等語（見
    101偵10284卷二第92頁、102偵530卷二第1至2頁背面、原審
    卷四第16、18至19頁）。
  ⒉證人即尖石鄉公所農業課約僱技士邱明輝於原審證稱：101年
    4月左右至尖石鄉公所農業課負責林業業務，採運許可證申
    請之承辦人，採運許可證分成林業用地與農牧用地兩種；農
    牧用地由尖石鄉公所負責，去現場會勘完畢後，長官決行要
    核發，會由我們製作採運許可證；農牧用地在公所是二層決
    ，到課長決行即可：農牧用地未特別規定是否需申請採運伐
    採，但我們都比照森林法跟林產物伐採查驗規則，比照林業
    用地等語（見原審卷四第33頁背面至35頁、41頁背面）。
  ⒊證人即尖石鄉公所行政秘書葉長城於原審證稱：就尖石鄉公
    所往來處理方式，因林業用地按林業用地主管機關鎖定採伐
    程序；農牧用地因不受林業用地限制，除受理申請之過程比
    照林業用地之做法外，並未再往上一層級縣政府審核；比照
    林業用地之做法已好久了，比照程度自受理申請、檢測，到
    製發採運證為止；往例採集樹材沒蓋鋼印，農牧用地並不是
    全部比照查驗規則所有程序，採運證用途從採取開始到運輸
    出去，例如販售或運輸途中視同取得一個合法來源證明等語
    （見原審卷四第45頁背面至46頁）。
  ⒋原審已確定被告安柏翰於原審供稱：農牧用地即比照林業用
    地之做法發給採運許可證，適用森林法及林產物伐採查驗規
    則，但農牧用地只要鄉公所即可核發；農牧用地，98年時函
    請縣府函轉林務局是否按照林業用地做法，99年林務局有因
    此開會議決議參照林業用地做法發給類似產地證明之採運證
    明，並未說比照查驗規則逐項細審，我們依據林務局會議決
    議做通行動作，等於是代替產地證明等語（見原審卷四第93
    頁背面、97頁背面；卷五第107頁）。
  ⒌綜上，尖石鄉公所為原住民保留地採運許可證之審核機關，
    關於原住民保留地使用類別為農牧用地核發採運許可證，應
    「比照」使用類別為林業用地之採運許可證申請，適用森林
    法及林產物伐採查驗規則處理；且農牧用地之採運許可證係
    公文書性質，得作為採運合法來源之證明，係「比照」類似
    之林業用地之採運許可證申請流程，自採運許可證申請至核
    發完成之程序，依森林法與林產物伐採查驗規則相關規定處
    理，始得據以核發，且經課長書面審核後即可決行，不需送
    至秘書與鄉長，應堪認定。
  ㈢關於尖石鄉公所採運許可證之申請流程及承辦人與檢測員間
    之業務分配：
  ⒈證人即尖石鄉公所農業課課長劉志偉於原審證稱：就人民申
    請採運許可證，檢測員至現場需攜帶胸徑尺（直徑割）及定
    位系統；就樹高部分，公所無測高器，應是照自己身高去算
    比例，判別樹種最好現場做決定，如有疑義，除照相外，還
    要把樹葉、樹枝採樣回來再做判定；檢測員就申請牛樟木、
    判別樹種係何種樹木部分，應沒有判別困難；另就材積部分
    ，只要有現場量測胸徑、樹高，回來參考換算表；每木調查
    表上之樹種、胸高直徑、樹高、立木材積、總材積等數字由
    檢測員填載，檢測員負責計算總材積，只要現場資料正確，
    依對照表就可算出總材積，檢測員在計算總材積時應會跟承
    辦人討論等語（見原審卷四第24頁背面，20至背面、21、22
    頁）。於原審又證稱：招聘檢測員無相關學經歷限制，只要
    是上級政府通知教育訓練，均會派員參加；檢測員會上檢測
    相關課程，會有樹種辨識課程，授課單位中央是原民會，縣
    政府是原民處跟農業處，每年均有，幾次無印象；黃淳仁、
    劉仁德99年就在農業課擔任檢測員，均有去上過教育訓練；
    無印象有檢測員因樹種無法判別來詢問我，通常他們會先詢
    問承辦人等語（見原審卷四第16至17背面頁）；並於警詢、
    調詢、偵查及本院前審證稱：檢測員或承辦人之相關訓練是
    包括原民處1年舉辦1次，縣府1年舉辦2次之植物識別、GPS
    定位訓練課程，縣府舉辦之訓練包括定位、辨識樹木、材積
    調查、現場實地操作及衛星定位訓練，每次訓練課程約1至2
    日等語（見103偵710卷一第168頁、102偵530卷二第3頁背面
    、102偵530卷三第45頁、本院前審卷四第24、25頁）。
  ⒉證人即尖石鄉公所農業課約僱技士邱明輝於調詢及原審證稱
    ：每一段時間縣政府原民處或農業處會開「樹種辨認」課程
    ，每年至少會有1次，訓練課程約2天，只要跟林業有關像承
    辦人、助理、檢測員均要參與訓練課程；至於牛樟認定，因
    大部分牛樟皆為枯木，我們會用刀削一小片用聞方式辨識，
    如牛樟還有葉子，即可從葉形及顏色判斷是否為牛樟等語（
    見103偵710卷一第94頁、原審卷四第39頁背面、43頁）。於
    原審又證稱：檢測員會勘完畢後呈給承辦人，承辦人把檢測
    結果再打成簽呈，之後由長官決行；會勘紀錄要紀錄胸高直
    徑、照相、現場辨識樹種，檢測員完成會勘紀錄後交給我確
    認，如我覺得判斷不一樣，就會再安排一次會勘；現場會勘
    主要由檢測員負責，檢測員要去現場會勘，正常要攜帶定位
    系統、相機還有尺，胸徑用尺圍一圈量，無測高器，樹高用
    目測，檢測員在現場碰到有疑義時可帶回討論等語（見原審
    卷四第32頁背面、第37頁正、背面）。
  ⒊證人即尖石鄉公所農業課助理林媛芬於原審證稱：99年3 月
    進入尖石鄉公所農業課受理農民申請伐採業務，負責受理案
    件跟聯絡民眾，前一天事先聯絡通知民眾隔日領勘，待檢測
    員會勘結果回來後整理好後開採伐證，再到承辦人、課長那
    邊；有程序、有公文，最後通知民眾拿採伐證等語（見原審
    卷四第50頁）。
  ⒋綜上，尖石鄉公所受理原住民保留地關於採運許可證之申請
    ，需依據森林法及林產物伐採查驗規則，農業課承辦人與檢
    測員應定期接受政府舉辦之相關檢測樹種、實地勘查之課程
    訓練。檢測員需攜帶照相機、削皮刀具等工具，依實際現場
    情形，採取刮樹皮、聞氣味、照相、取樣等必要方式判斷樹
    種、並使用胸徑尺（直徑割）確實測量，於每木調查表如實
    記載林況面積、樹種、年齡、樹高、胸高直徑、材積，之後
    再參考林務局編印之材積換算表換算材積；承辦人應複查檢
    測員之會勘結果，將會勘紀錄、每木調查表與照片審查比對
    ，並製作採運許可證核准函稿之簽呈予農業課課長決行。農
    業課分成承辦人、助理、檢測員之目的在於分層審核，確保
    採運許可證核發之真實性，管制民眾採運樹材之數量，避免
    民眾借採運許可證之名，行盜伐之實。
  ㈣本件陳沺宇採運許可證申請案，係被告陳沺宇於101年2月6日
    以其所有之水田小段310之1地號土地申請林產物採運許可；
    採運申請書填寫主要竹木種類牛樟、平均年齡300年生、胸
    高直徑230公分、平均高度7公尺，經原審已確定被告即檢測
    員黃淳仁於會勘後認定該土地1株為牛樟，並於每木調查表
    登載樹高7公尺、胸高直徑230公分，經原審已確定被告即承
    辦人安柏翰計算材積並交由黃淳仁填寫材積後，核發牛樟1
    株，立木材積29.0685立方公尺之採運許可證乙張等情，有
    新竹縣○○鄉○○000○0○00○○鄉○○○0000000000號函及所附採運
    證、101年2月8日函稿、陳沺宇之尖石鄉原住民保留地（公
    私有）林林產物採運申請書、尖石鄉原住民保留地造林竹木
    採伐水土保持計劃書、公私有林林產物伐採跡地造林計劃書
    、森林產物伐採道路及水土保持計劃切結書、尖石鄉原住民
    保留地林產物伐採申請會勘紀錄、每木調查表、現場照片各
    1份在卷可稽（見102偵530卷一第67至68頁、68頁背面至72
    頁背面）。另林玉香採運許可證申請案，係由陳沺宇提供空
    白之採運申請書、水土保持計畫書、伐採跡地造林計畫書等
    文件，交由余克勤轉交林玉香在上述文件鉛筆畫圈處簽名、
    蓋章，迨林玉香簽章後，再由余克勤檢附林玉香所有之身分
    證影本、戶籍謄本、土地謄本與地籍圖併同上開申請文件，
    交給陳沺宇於101年3月22日向尖石鄉公所以林玉香之名義提
    出採運許可證之申請，由承辦人邱明輝安排檢測員劉仁德於
    101年4月3日到場會勘後認定該三顆樹木樹種均為牛樟，且
    現場僅殘存樹頭，胸高直徑90公分、210公分，樹高15公尺
    ，總材積3.7223立方公尺、5.5792立方公尺，隨同會勘現場
    照片，交由承辦人邱明輝彙整簽核後，上陳農業課長劉志偉
    批准，於101年4月10日核發總計9.3015立方公尺之採運許可
    證予林玉香乙情，有新竹縣○○鄉○○000○0○00○○鄉○○○0000000
    000號函及所附採運證、101年4月5日函稿、林玉香之尖石鄉
    原住民保留地（公私有）林林產物採運申請書、尖石鄉原住
    民保留地造林竹木採伐水土保持計劃書、公私有林林產物伐
    採跡地造林計劃書、森林產物伐採道路及水土保持計劃切結
    書、尖石鄉原住民保留地林產物伐採申請會勘紀錄、每木調
    查表、現場照片各1份在卷可稽（見102偵530卷一第18至24
    頁）。
  ㈤被告陳沺宇及其辯護人以前詞置辯，則本件應審究者為：被
    告陳沺宇是否利用其擔任新竹縣尖石鄉公所機要秘書之身分
    ，對於原審已確定被告安柏翰、黃淳仁、劉仁德等人示意或
    施壓，就陳沺宇採運許可證申請案及林玉香採運許可證申請
    案之核發，發揮影響力，圖取自己及林玉香不法利益？茲分
    述如下：
  按貪污治罪條例之第6條第1項第5款之圖利罪，被圖利之對象
    與該行為人，彼此間有犯意聯絡及行為分擔，朝同一目的，
    共同對於公務員非主管或監督之事務，直接或間接圖得不法
    之利益，即應論以圖利罪之共同正犯。然亦必須行為人利用
    身分圖利者，以行為人之身分，對於該事務有某種程度之影
    響力，而據以圖利為必要；其利用機會圖利者，則以行為人
    對於該事務，有可憑藉影響之機會而據以圖利，方屬相當。
    而所謂對於該事務有無影響力或有無可憑藉影響之機會，非
    指行為人對於該事務有無主持或執行之權責，或對於該事務
    有無監督之權限，苟從客觀上加以觀察，因行為人之身分及
    其行為，或憑藉其身分之機會有所作為，致使承辦該事務之
    公務員，於執行其職務時，心理受其拘束而有所影響，行為
    人並因而圖得自己或他人不法利益，即足當之（最高法院10
    0年度台上字第2139號判決意旨參照）。犯罪之主觀要素，
    如故意、過失、知情、目的犯之目的（意圖）等，皆存於行
    為人之內心，除非行為人自白，通常須賴外在、客觀之數個
    關連性證據，相互參照，為整體之綜合觀察，始足以形成正
    確之心證，故審理事實之法院，應綜合卷內全部直接、間接
    證據資料，本於經驗法則與論理法則之合理推斷，以定其取
    捨，倘將各項證據予以割裂，分別單獨觀察判斷，即不合於
    論理法則（最高法院103年度台上字第564號判決意旨參照）
    。
  被告陳沺宇有無利用其擔任新竹縣尖石鄉公所機要秘書之身
    分，就陳沺宇採運許可證申請案及林玉香採運許可證申請案
    之核發，對於原審已確定被告黃淳仁、安柏翰、劉仁德等人
    示意或施壓，渠等3人分述如下：
  ⒈證人即原審已確定被告黃淳仁（陳沺宇採運許可證申請案檢
    測員）：
  ⑴於調查局新竹縣調查站詢問時陳稱：陳沺宇申請之牛樟枯木
    雖是圓柱體，但呈現半面U字型中空狀，沒有樹葉及樹枝，
    我不會計算；便請安柏翰幫我計算，我將會勘情形告訴他，
    他花很多時間上網查閱並計算；安柏翰如何計算，我不清楚
    ( 見101他2357卷二第99頁)；前述申請案不需經機要秘書陳
    沺宇審核、該牛樟枯木是安柏翰計算，雖陳沺宇有問我及安
    柏翰材積如何算出，但他沒對我施壓(見101他2357卷二第99
    頁背面)；我並沒受陳沺宇施壓(見101他2357卷二第101至10
    1頁背面)；陳沺宇有先問我材積如何計算出來，我回答不會
    算，請安柏翰計算(見101他2357卷二第102頁)；我用直徑割
    現場測量該枯木，為230公分，也請陳沺宇確認才於會勘紀
    錄登載直徑230公分無誤，才將直徑割收起後進行現場會勘
    拍照；當時忘記將直徑割測量數字拍照存證，至於照片中樹
    的寬度與照片中陳沺宇身高168公分相近，可能是拍照角度
    問題(見101他2357卷二第102頁背面)；我只提供樹高及胸高
    直徑給安柏翰，現在回想，當時是以直徑刻的黑色面（胸徑
    ）測量，未翻面成直徑刻另一面的紅色直徑尺，未經換算即
    把胸徑230公分誤載成直徑，安柏翰曾向我確認230公分是否
    為正確直徑；當時沒多想便回答安柏翰正確，可能因此造成
    安柏翰計算陳沺宇牛樟木之材積數量時發生誤差；當時我曾
    問過安柏翰為何陳沺宇牛樟木之材積數量會有29.0685立方
    公尺這麼大；安柏翰回答是以我提供的樹高及直徑換算，我
    當時沒多想便加以記載，如前述，應是我當時未經換算即把
    胸徑230公分誤載成直徑所致等語(見102偵530卷1第117頁)
    。
  ⑵於檢察官偵查時供稱：我跟陳沺宇一起前往會勘，陳沺宇是
    鄉公所的機要。我是看樹木形狀，因該地上的牛樟木是枯木
    ，而且陳沺宇跟我說這塊木頭是十幾年前從別的地方移置過
    來，我到陳沺宇該地號時，那裡有他的建物，門口就擺著牛
    樟枯木，我當下就問他為何有牛樟枯木，他說十幾年前開路
    牛樟木倒在路上，他把牛樟枯木搬回來放；現場我有量，但
    沒把量尺跟樹木一起拍照，我認為是拍照角度導致貴署的照
    片上看起來樹木比較小等語( 見101他2357卷二第221頁)。
  ⑶於原審證稱：陳沺宇沒就我的填寫方式表示過意見，沒跟我
    討論過，我交給承辦人安柏翰之後，總材積是我填上去的，
    安柏翰有跟我講怎麼算，但我對這個計算方式不了解，所以
    我只看著他算，他算好以後，我沒質疑就直接填上去了(見
    原審卷四第127頁背面至第128頁)；就陳沺宇這一件申請案
    ，除會勘時碰到他之外，到後續採運證核發下來，他沒就該
    申請案跟我表達關心或關切(見原審卷四第129頁)；我有跟
    承辦人安柏翰說木頭有空的部分，相片上可以看得出來，他
    說他要再想辦法怎麼計算，他有跟我提到圓柱體換算，但計
    算圓柱體因我學歷沒那麼高，我看他寫那數字，我也沒想那
    麼多，他有提到這個樹不是圓柱體，他覺得不影響，因樹木
    是下寬上窄，他可能是用遞減補來補去，他覺得影響的數據
    不大，當下也沒懷疑，我就填上去了(見原審卷四第129至12
    9頁背面)；坐陳沺宇的車前往會勘現場時，他有問我會勘都
    是怎麼會勘，我回答他說現地看，測量胸高直徑跟樹高，定
    位系統，然後就沒再問了等語(見原審卷四第132頁)。
  ⑷於本院證稱：當時在農業課擔任檢測員，陳沺宇採運許可證
    申請案，有去現場；被告陳沺宇就材積計算未與我討論，材
    積計算我不會算，因我不是本科的，只會量，有帶量尺出門
    去量樹徑的大小，實際的量，量多少就寫多少。所以牛樟中
    間要不要扣除我不知道；本件測量被告陪我到現場，也沒跟
    我講什麼。當時在原審認罪，律師說申請書上面有我的簽名
    自己有錯，官司怎麼打都是錯，打也沒有用，不要打了，上
    訴也沒實益，不要上訴；而且沒錢怎麼打，就這樣子，沒辦
    法啊等語（本院卷二第182至184頁）。
  ⒉證人即原審已確定被告安柏翰（陳沺宇採運許可證申請案承
    辦人）：
  ⑴於調查局新竹縣調查站詢問時陳稱：我是以圓柱體之方式計
    算，以半徑乘半徑乘圓周率3.14再乘樹高(1.15*1.15*3.14*
    7)進行換算；我計算時疏忽扣除中空部分材積，忽略牛樟木
    的高價值(見101他2357卷三第12頁背面)；以陳沺宇本案為
    例，應以實心的圓柱體扣除中空部分，才能計算出正確材積
    ；我進行會勘紀錄之書面審核時，黃淳仁表示當場實際丈量
    為230公分，且照片當時所附之照片尺寸較小，以致造成我
    審核時疏忽；以提示之大尺寸照片來判斷，該牛樟枯木胸徑
    確實應小於2公尺等語(見101他2357卷三第18至18頁背面)。
  ⑵於檢察官偵查時供稱：我也覺得黃淳仁會勘方式不合理，他
    應用皮尺實際測量才對(見101他2357卷三第116頁)；牛樟有
    U型中空，應要扣掉中空部分材積；計算時有疏忽漏未扣除
    中空部分材積。當時就如何計算思考很久；就我所知陳沺宇
    對於採伐流程沒審核權力（見101他2357卷三第117頁）；陳
    沺宇的胸高直徑有230公分，農業課長有反應那麼大，我有
    給他看照片，並說明計算方式，他就沒再多說什麼，就核章
    了；陳沺宇沒利用機要秘書身分，對我關說或施壓等語(見1
    01他2357卷三第120頁)。
  ⑶於原審證稱：黃淳仁會勘回來，他提供給我的現地會勘報告
    ，我看完沒覺得不合理，只是可能計算材積有困難；黃淳仁
    有問過我該件案子計算材積問題；他先把數據先登載在紀錄
    表上，然後帶回來問我的(見原審卷四第86頁背面)；後來該
    案子我用圓柱體的體積去算給黃淳仁，當初沒想到要求助其
    他行政機關，是本身經驗不足的關係；因這種案件不常遇到
    ，再加上想到用圓柱體的體積就可以解決，就這樣子呈上去
    ；黃淳仁沒辦法判定中空比例是多少，他只說有點腐朽，問
    我這個有沒有影響，我再看一下照片，當時的判斷是覺得中
    空部分並不顯著，因他是不規則的圓，當時認為有寬的地方
    、有窄的地方，我用圓柱體體積去算會有一個抵銷作用，所
    以中空的部分沒考量；我主要依據照片的呈現，檢測員的陳
    述沒太注重，因他沒跟我強調這部分，就沒很在意(見原審
    卷四第87至87頁背面)；我承認當時的做法確實不夠嚴謹，
    當時的認知是覺得現場已有那個東西，檢測員也有到現地，
    所以做這樣子判斷；當初判斷是覺得中空不會影響太大材積
    問題，就直接用圓柱體方式算；中空的大小不論是大或小，
    理論上要將其扣除，因當初判斷它不是一個正圓，可能長軸
    、短軸部分會抵消，就沒多做這個計算等語(見原審卷四第9
    5頁)。
  ⑷於本院證稱：98年任職在尖石鄉農業課，擔任技士，辦理林
    業相關申請案件。被告當時擔任鄉長室機要，那時我辦公室
    位置跟鄉長室接近，但平常不會跟被告接觸。承辦過程中，
    被告沒給我任何指示，黃淳仁也沒跟我說被告要怎樣，本案
    公文亦不需被告核稿；為農牧用地科長就可以決行。採運許
    可申請，平常都是檢測員去，人力不足時我去。本件陳沺宇
    採運許可證申請案，不是我去看的，是檢測員黃淳仁去看的
    有拍照，他說有聞到牛樟味道，當時用檢測員黃淳仁提供的
    數據及照片去核算材積。一般生長樹種，都有材積表可以計
    算，去量胸徑跟高度；本件不是一般生長中的樹種，我才會
    用原樹種的方式作計算，就是量樹圍跟高度。材積計算就是
    中空的部分，沒扣除；黃淳仁有講它不是很完整，它有腐朽
    ，照片看不太出來；沒做確實判斷有誤差、疏失，這個我認
    罪；但我個人認知是計算錯誤等語（本院卷二第176至181頁
    ）。
  ⒊證人即原審已確定被告劉仁德（林玉香採運許可證申請案檢
    測員）：
  ⑴於調查局新竹縣調查站詢問時陳稱：101年4月3日當天我依照
    申請書所指之三處進行會勘，當時先採一小塊聞氣味，確實
    散發牛樟木之氣味；但當時查看並沒菌絲，當場問余克勤是
    否確定此為牛樟木；余克勤回答去年他有來此採過牛樟菇，
    我才認定是牛樟木(見101他2357卷三第129至129頁背面)。
    復於調查員詢問：其於會勘後，是否認定1株樹高為15公尺
    ，胸高直徑為90公分，並計算出立木材積為3.7223立方公尺
    ，另2 株樹高均為15公尺，胸高直徑為210公分，並計算出
    立木材積為5.5792立方公尺時；答稱：是的，但現在仔細察
    看，編號1牛樟株樹高為15公尺，胸高直徑為90公分，立木
    材積為3.7 223立方公尺，有算錯地方，應該要再除以2；因
    總材積算法是依林務局所核發的材積換算表，依照他的樹高
    、胸徑來查詢材積表上之材積再除以2，才是總材積，而前
    述編號1並未除以2；所以總材積應該是3.7223立方公尺除以
    2，為1.8611立方公尺(見101他2357卷三第129頁背面)。又
    於同日調詢時稱：我依林務局所核發的材積換算表，因前述
    材積換算表沒標明樹頭部分，而且以前也沒人申請牛樟木，
    所以我才會自己以樹高及胸徑來查詢換算表材積，最後再以
    材積乘上株數再除以2換算出總材積(見101他2357卷三第130
    頁)。前述申請案（即林玉香申請案）機要秘書陳沺宇沒施
    壓我，我沒受陳沺宇施壓(見101他2357卷三第140頁)。陳沺
    宇於業務上不需要經手民眾向尖石鄉公所申請採運許可證；
    依尖石鄉公所辦理採運許可證申請流程，業務助理受理申請
    書後即安排檢測員至現地會勘，製作會勘紀錄，再由業務助
    理依會勘實際情形將前述文件交予承辦人審核，轉呈農業課
    課長，再交由秘書葉長城；至於採運許可證之核發係由秘書
    葉長城或鄉長雲天寶決行我不清楚，我僅知道陳沺宇從未向
    我過問民眾申請採運許可證文件事宜等語(見102偵530 卷一
    第83頁背面至第84頁)；我確實與余克勤至林玉香尖石鄉煤
    源段123、123-1地號會勘；而針對林玉香申請之3株牛樟木
    我皆有親自測量；當日前往林玉香（余克勤）申請採運區域
    會勘前，除以電話方式與余克勤聯繫外沒向其他人告知將前
    往會勘；不清楚為何陳沺宇會得知我當日要到余克勤申請採
    運區域進行會勘，記得余克勤在會勘期間有頻繁接聽行動電
    話，其通話對象及對話內容為何我不清楚；印象中余克勤有
    向我表示其有朋友邀他去喝酒，並邀我共同前往，但我未答
    應，亦未前往(見102偵530卷一第87頁背面)；林玉香共申請
    砍伐3株牛樟木，其中2株為樹頭，1株為倒臥之枯木，皆有
    實際測量胸高直徑及高度，當時至現地會勘時確實有對該3
    株樹種是否為牛樟木表示質疑；但余克勤向我表示他在100
    年間曾在該3株樹木內採集牛樟芝，且我當時觀察該3株樹種
    有白色的菌絲，3株樹木之氣味皆有牛樟味道，所以認定為
    牛樟木；當時初步觀察該3株樹木外觀時與一般牛樟木外觀
    略有不同，當時有向余克勤表示該3株樹木應非牛樟木，他
    才向我指出曾於去年採集牛樟芝及表面菌絲之情形，經我與
    余克勤共同以氣味判定有牛樟木之氣味始判定為牛樟木；一
    般牛樟木枯木多有以工具(一般是螺絲刀作為工具)採集牛樟
    芝所遺留之痕跡；但余克勤所申請之3株樹木採集遺留痕跡
    不明顯，經余克勤解釋其於100年間始採集過1次牛樟芝，所
    以痕跡不明顯；此外，一般牛樟木枯木皆有中空之部分，但
    前述余克勤申請之3株樹木中，有一株樹頭無中空情況，但
    我以氣味判定，並經余克勤指出該樹頭長有菌絲，才判定該
    樹為牛樟木；余克勤確有在會勘時向我指出該3株皆為牛樟
    木，其在申請時亦是以牛樟木提出申請亦向我表示曾在該3
    株樹木上採集過牛樟芝，所以才據其說明判定為牛樟木；會
    勘紀錄與每木調查表係返回鄉公所後由我填寫；在會勘期間
    我會在空白紙上先行註記該區域座標及各株樹木之樹高、胸
    高直徑等數據，並將檢測過程及樹種外觀拍照，以做為製作
    會勘紀錄與每木調查表之依據(見102偵530卷一第88至88頁
    背面)；我記得余克勤所申請林玉香土地上之牛樟木有3株，
    2株為樹頭，1株為倒臥之殘枝，但樹高皆非15公尺，該15公
    尺應是我筆誤造成；此外，會勘紀錄上之地號、會勘地點為
    煤源段213-1地號，而非實際測量之123-1地號亦係我筆誤(
    見102偵530卷一第89頁)；該會勘紀錄確實是由余克勤代他
    母親林玉香所簽，簽名時我未發現，等我返回公所後才發現
    余克勤代她母親簽名，曾以電話方式與余克勤連絡要求他更
    改，但他皆未接聽電話，之後我便忘卻此事；我註記會勘情
    形之空白紙並未予余克勤簽名，至於余克勤為何會如此說明
    我不清楚，該會勘紀錄上之數據是依現場情形所填寫，並非
    和邱明輝、陳沺宇商討過後才製作(見102偵530卷一第89至8
    9頁背面)；我記得①其中1株牛樟木樹頭胸高直徑實際測量約
    為200公分，但因該株牛樟木為空心所以我將其記載為90公
    分，樹高則為15公尺；②另1株牛樟木樹頭與倒臥牛樟木殘枝
    因距離相近我便合併計算，其中殘枝之胸高直徑為40至50公
    分，樹高為210公分；③另一株樹頭部分胸高直徑及樹高測量
    結果我皆記不清楚，僅因該樹頭與倒臥殘枝相近將其合併計
    算，後又將樹高210公分誤植為胸高直徑，樹高記載為15公
    尺(見102偵530卷一第89頁背面)；我只知道當時係將倒臥殘
    枝之牛樟木長度210公分作為合併後之樹高，至於合併計算
    後之胸高直徑為何我忘了；但之後卻又將樹高210公分誤植
    為胸高直徑，樹高則直接記載15公尺(見102偵530卷一第89
    頁背面至第90頁)；當時依自己意思去合併計算，且記載株
    數為2株，並非依照陳沺宇及余克勤之指示合併計算，及記
    載株數(見102偵530卷一第90頁)；我依林務局頒定之立木材
    積表及每木調查表內記載之數據對照計算，但我承認因筆誤
    記載錯誤，所以採取記載錯誤之15公尺樹高計算立木材積，
    另又將2株牛樟木之樹頭與鄰近殘枝合併計算但未調整計算
    株樹，因此計算所得結果之總立木材積9.3015 立方公尺遠
    大於實際立木材積(見102偵530卷一第90頁背面)；每木調查
    表內之數據確是我筆誤(見102偵530卷一第93頁)；我僅有負
    責會勘，其他陳沺宇與余克勤間係何關係及如何協議，我不
    清楚等語(見102偵530卷一第93頁背面)。
  ⑵於檢察官偵查時供稱：因安柏翰去當兵，黃淳仁又離職，邱
    明輝又不熟，只我最熟；針對枯木高度的計算方式，是參照
    材積表上所記載胸徑及高度來推算，15公尺之後再除以2 ，
    這比較接近枯木的材積。林玉香案上測出的材積是3.7223立
    方公尺，因我忘記除以2等語(見101他2357卷三第233頁)；
    因我沒辦法問其他的人，才自創一個15除以2的計算方式，
    後來我們二位田姓檢測員再細心研究後，材積表上沒標明任
    何木類，適用於1米以下或2米以下的木類，後來我們將研究
    所得告訴葉秘書，他就說按照我們研究結果辦理，大約是從
    今年8月開始實施；除以2應會比較接近實際材積數等語(見1
    01他2357卷三第234頁)；陳沺宇針對工作事項沒對我有所指
    示等語(見101他2357卷三第236頁)。
  ⑶於原審證稱：會勘時，我帶直徑割尺、GPS、相機、申請書，
    我自己會預備一本簿子跟筆記錄；我起先看的時候因是兩棵
    樹頭跟一個殘枝，我說「這是牛樟嗎」，余克勤說「是」；
    余克勤跟我講他一直都在南部上班，每一年快要夏天才會回
    來，他指著說「你看，這個樹頭有我踩過的痕跡」，他有割
    一片叫我聞，那一片裡面有很濃的菌絲，那個味道聞起來就
    跟其他的樹頭不一樣，所以我才說這應是牛樟沒錯(見原審
    卷四第115頁)；我用直徑割計算胸高直徑，余克勤幫我量，
    也有照相，但我要說明的是，在算材積的時候完全是我一個
    人，因我想說我沒算過，用比較簡單的方法就是看樹頭的胸
    徑，我想說樹高大概有15公尺，我仿照林務局86年6月出版
    的立木材積表，用那個胸徑以它的高度，然後抄下它的材積
    數量，但那時太忙，本來要把材積數量除以5到10這兩種，
    但忘記除，只是在我的薄子上先這樣寫，實際上寫到材積表
    時就沒把除的數字寫上去，而是用立木材積表的材積寫上去
    ；我利用樹頭，樹頭有100多公分甚至於50幾公分甚至於還
    有長的部分，我就去查立木材積表所得到的材積，但我認為
    太大，這應該要除，我忘記除了；寫上去時，沒寫到除的材
    積數量。本來要把材積數量除以5到10的算法的意思是這樣
    會比較接近實際的材積表。申請人林玉香之每木調查表上面
    的樹種、胸高直徑、株數、立木材積、總材積及備註是我寫
    的，我要特別說明，因它是樹頭，所以總材積的編號1應該
    要除以10，編號2的部分要除以5，因它的長度有210公分，
    像余克勤所說的沒那麼離譜、那麼寬，它只有2公尺多，所
    以它應該要除以5，我都沒除到，所以我旁邊特別備註「樹
    頭」兩個字(見原審卷四第115頁背面至第116頁)；從林玉香
    採運證申請案直至採運證核發下來期間，陳沺宇沒因該申請
    案跟我表示關切或關心(見原審卷四第116頁背面)；我特別
    說明，我第一次接觸這東西，按照自己判斷，這麼大的樹頭
    應該有它的高度，所以我去稽查立木材積表，有它的材積跟
    樹高的這一方面，就抄下來，然後應該可以除以10或除以5
    的，我想這個材積會比較接近實際材積，才這樣算的(見原
    審卷四第117頁背面至第118頁)；嚴格講那時檢測員只我一
    個，我沒辦法去問其他人，我想說那樣算，除以5或除以10
    才會最接近這個材積的數量，忘記除了；需要除以5或10這
    件事情，是我自己想的，我想說這樣算，可能比較接近實際
    上的材積；因查立木材積表完全沒這種紀錄，例如立木材積
    沒有1公尺或2公尺的，所以是不是特別用一種方法，樹頭按
    照我們的判斷應該最少有15公尺，然後加上樹高15公尺，那
    邊才有立木材積表的材積數量，我想說這個太大，再除以10
    或除以5會比較接近(見原審卷四第118頁)；申請人林玉香之
    每木調查表就編號2的部分，胸高直徑是210公分，那個是殘
    枝，它有兩棵，一棵樹頭，一棵殘枝，我可能比較忙，第二
    個樹頭就沒寫到。本來要除以5，所以210公分的胸高直徑不
    是量出來是210公分，有一棵印象中...（改稱）我已忘記了
    ，有兩棵是纏在一起的，一個樹頭，一個殘枝，我才在那邊
    寫株數是2；例如編號2的胸高直徑，它有一個樹頭，我直接
    量它的胸徑。我忘記寫了，它應該不到210公分(見原審卷四
    第119頁)；林玉香這一件的申請案，在會勘時有拍照片；第
    25頁上方這一張印象中是第一棵，照片是我拍的，第26 頁
    這把尺是直徑割，第27頁上方那一張是殘枝，下方那一張是
    樹頭，第28頁上方的照片是不是這一次的申請案，因時間那
    麼久了，不清楚，但下方那一張照片好像是第一棵的；我們
    照片塗好以後、填寫資料以後還會交給助理，沒直接交給承
    辦人或課長；黃淳仁那時已離職，課長也是新的，安柏翰當
    兵去了，承辦人是新的，那時的承辦人是邱明輝，課長本來
    是謝明輝，換成劉志偉，都是那個時候；他們沒表示任何意
    見(見原審卷四第119頁背面至第120頁)；因沒1公尺高的或2
    公尺高的，我沒找到，沒依照材積換算表換算出林玉香申請
    的總材積數；我有按照它的胸徑，只是用我自己的方法說它
    大概應該有15公尺，就去查它那個立木材積的，只是忘記除
    了。林玉香的申請採運許可申請書，我不知道誰幫他申請的
    ，一般檢測員不會知道這個；我會勘完畢前、後，陳沺宇沒
    問林玉香的申請案處理得怎樣，沒催促我盡快核發給人家，
    因為核發也不是我們檢測員(見原審卷四第123頁)等語。
  ⑷於本院證稱：當時在鄉公所農業課擔任檢測員，林玉香採運
    許可證申請案，是我承辦的，不知是陳沺宇代理林玉香申請
    的，沒人交代該案要如何處理；林玉香的兒子帶我去看現場
    ，有看三個地方，沒有立木，兩顆樹頭，一棵倒下來。他說
    已在這裡採了好幾年的菌，他有用刀敲一下，說這些都是菌
    絲，所以認定是牛樟。課長跟我講那材積表怎麼沒送來，當
    時承辦人安柏翰101年去當兵，我承辦這個案子，沒人教，
    我又是約僱臨時人員，另一個約僱臨時人員邱明輝更不懂；
    經過人家講說應該這樣、那樣，用杉木的材積表去算，因是
    舊樹頭，本來要把高度除掉，而我忘記除以高度多少，我沒
    去除以樹高15米，所以材積數量變多，是材積我計算錯誤。
    已是這個樣子，就認罪沒再繼續上訴。林玉香採運許可證申
    請案在農牧用地，當時林業用地跟農牧用地沒區分；但農牧
    用地跟鄉公所沒關係，應不是我們去看的；當時受理的小姐
    沒分別，出這件事情後，縣政府說農牧用地就不用申請，以
    後農牧用地就不再會勘，只有林地才有等語（本院卷二第18
    4至187頁）。
  綜上：
  ⒈被告陳沺宇採運許可證申請案：
  ⑴依上開原審已確定被告黃淳仁、安柏翰2人之供述，被告與檢
    測員黃淳仁前往現場會勘；被告於現場時雖曾問黃淳仁會勘
    都是怎麼會勘，黃淳仁回答：現地看，測量胸高直徑跟樹高
    ，然後定位等語。惟被告申請之牛樟枯木是圓柱體，但呈現
    半面U型中空狀，沒樹葉及樹枝；黃淳仁因不知如何計算材
    積，僅以直徑刻現場測量該枯木，於會勘紀錄登載直徑230
    公分，將直徑刻收起後進行現場會勘拍照；當時未將直徑刻
    測量數字拍照存證，即將會勘紀錄交由安柏翰計算總材積數
    字；而安柏翰計算材積時U型中空部分，沒扣除，有疏失屬
    計算錯誤；黃淳仁又依安柏翰計算錯誤之材積登載。足見被
    告採運許可證申請案，被告並無對黃淳仁及安柏翰2人任何
    示意或施壓，亦未憑藉其職權之實質影響力，使黃淳仁及安
    柏翰2人於每木調查表上虛偽填載；充其量本件僅屬檢測員
    黃淳仁及承辦員安柏翰就總材積計算錯誤之行政疏失。另證
    人劉志偉於101年11月29日檢察官偵查時證稱：我審核過陳
    沺宇申請砍伐牛樟木之書面資料，都係審核申請資料與照片
    後才蓋章核准；我僅係依照書面資料進行審核；至於檢測員
    係如何測量不清楚；不清楚安柏翰計算材積之方式係以計算
    圓柱體體積的方式來換算；平常申請案件都會以林務局製作
    之材積表來核對；陳沺宇之申請案我未核對，至於未核對的
    原因我忘記了；而安柏翰為何未扣除中空部分不清楚，要問
    黃淳仁及安柏翰才知道，不清楚黃淳仁及安柏翰未將中空部
    分扣除，我基於相信黃淳仁的會勘紀錄及安柏翰之核章，核
    准陳沺宇之案子等語（見102偵530卷二第4頁至第5頁）。是
    則，本件因檢測員黃淳仁經驗不足，承辦人員安柏翰計算材
    積時未扣除U型中空部分有疏失，致使劉志偉僅依書面資料
    審核而核發許可證，並非全然無據。
  ⑵至於證人安柏翰雖於調詢、偵查、原審證稱：約於2月9日或1
    0日（詳細時間我無法確定），陳沺宇曾向我抱怨為何我計
    算的材積這麼少，當時曾向陳沺宇解釋我的計算方式，陳沺
    宇聽完後沒多說什麼；我2月9日下午上呈公文，因農業課長
    當天不在，且該案為農牧用地，鄉公所即可決行，所以到2
    月10日上午由農業課長代為決行，下午發文；我印象中，是
    2月9日下午至2月10日之間陳沺宇曾向我抱怨，但正確時間
    記不清楚了；至於陳沺宇如何得知我材積的計算結果，因鄉
    公所開放空間，我不清楚(見101他2357卷三第13頁)；2月9
    日、10日陳沺宇向我抱怨為何他所申請的牛樟木材積那麼少
    ，是以半開玩笑的方式提起的，我跟他講解計算材積的方式
    ，並沒做任何調整，2月10日就發文(見101他2357卷三第117
    頁)；陳沺宇就是開玩笑的跟我抱怨為何計算材積這麼少，
    陳沺宇應是在農業課拿採運許可證；因他的辦公室就在農業
    課隔壁，他走出來領，領回去碰到我才跟我講這句話，我也
    沒放在心上；印象中我有跟他解釋，我覺得他在開玩笑等語
    (見原審卷四第88至88頁背面)。衡諸常情，倘若被告欲利用
    其機要秘書之身分及職務上之機會，獲取相關資訊，並使安
    柏翰於執行職務時，心理受其拘束而核發登載不實較大材積
    之採運許可證，應於會勘現場當場對檢測員黃淳仁施予壓力
    或於核發過程中向承辦人員安柏翰表達關切；而非於行為完
    成後，取得許可證之際，始向安柏翰抱怨為何計算材積那麼
    少。故被告雖於尖石鄉公所領取許可證時，向安柏翰抱怨為
    何計算的材積那麼少，亦難憑此逕予推斷其犯有對於非主管
    或監督事務圖利之行為。
  ⒉林玉香採運許可證申請案：
　　依上開原審已確定被告劉仁德之供述，尖石鄉煤源段123 之
    1地號土地現場僅存樹頭、殘枝，劉仁德以目測觀察及聞氣
    味之檢測方式，認定會勘現地之三棵樹木樹種均為牛樟；因
    當時檢測員黃淳仁已離職，承辦人安柏翰當兵，邱明輝又不
    熟，檢測員劉仁德沒其他人可以詢問，用杉木的材積表去算
    ，因是舊樹頭，本來要把高度除掉，而忘記除以高度多少，
    沒去除以樹高15米，所以材積數量變多，屬材積計算錯誤。
    本件林玉香申請案雖由林玉香兒子余克勤將文件備妥後交給
    被告，再由被告代為提出申請；然領勘人為余克勤，劉仁德
    並未就該申請案之材積計算方式或每木調查表之填寫與被告
    有所接觸聯繫，而被告亦未就該申請案給予劉仁德任何建議
    或指示，足見林玉香採運許可證申請案，被告並無對劉仁德
    任何示意或施壓，亦未憑藉其職權之實質影響力，使檢測員
    劉仁德於每木調查表上虛偽填載；充其量本件僅屬檢測員劉
    仁德就總材積計算錯誤之行政疏失。
六、本件被告陳沺宇自99年起至101年間雖擔任新竹縣尖石鄉公
    所機要秘書；然關於採運許可證之申請發放，並非被告之職
    責範圍，不需經被告審核，顯見被告對於新竹縣尖石鄉公所
    採運許可證之申請發放，並非其主管或監督之事務；而檢察
    官亦未舉證以資證明被告有何利用機要秘書之身分，對非其
    主管或監督之採運許可證之申請發放之檢測員及承辦人施壓
    或影響。換言之，公務員對於非主管或監督之事務圖利罪所
    處罰者係針對「公務員利用職權機會或身分機會對某種事務
    加以不法影響因而造成圖得不法利益之結果」，而非單純處
    罰「公務員之身分」。被告既未就該申請案給予檢測員及承
    辦人員給予任何建議或指示；機要秘書雖直接隸屬於鄉長，
    輔佐鄉長，安排鄉長行程，亦不能因此憑為認定被告對於黃
    淳仁、安柏翰、劉仁德有何欲憑藉職權之實質影響力，使承
    辦人員就被告申請案之總材積為不實之登載，使被告因而圖
    自己及其他私人不法利益。況原審就被告黃淳仁、安柏翰、
    劉仁德等3人被訴圖利罪部分，已無罪確定；本件被告黃淳
    仁、安柏翰、劉仁德等3人為圖利罪行為人，至於被告及案
    外人林玉香為被圖利之對象，衡諸論理法則，圖利的行為人
    已無罪確定，不知被圖利之對象，要與誰彼此間有犯意聯絡
    及行為分擔；此部分，未見檢察官提出合理說明；既然原審
    已確定被告黃淳仁、安柏翰、劉仁德等3人未受到被告之指
    示或施壓，則被告即不得以貪污治罪條例第6條第1項第5款
    之圖利罪相繩。至於原審已確定被告安柏翰、黃淳仁、劉仁
    德等3人就偽造文書部分，雖於原審認罪；但此部分，係原
    審已確定被告安柏翰、黃淳仁、劉仁德等3人訴訟上考量，
    可以緩刑，官司不用繼續下去，係各人的選擇；況安柏翰、
    黃淳仁、劉仁德等3位證人於本院審理時均證稱：是自己計
    算錯誤與被告無關等語；且前開原住民保留地林產物伐採申
    請會勘紀錄或每木調查表之相關文書，係證人黃淳仁、劉仁
    德職務上所掌之公文書而非被告職務上所掌者，縱有不實記
    載，亦與被告無涉。
七、綜上所述，檢察官提出之證據，均尚未達足使通常一般人均
    不致有所懷疑，而得確信其為真實之程度，容有合理之懷疑
    存在，不足為被告有罪之積極證明，或其指出之證明方法，
    無從說服法院以形成被告有罪之心證，依前揭法律規定及判
    例意旨，自應為有利於被告事實之認定。此外，復查無其他
    確切之事證，足認被告確有公訴人所指圖利犯行，被告被訴
    犯行尚屬不能證明，原審疏未詳查遽予論罪科刑，認事用法
    ，容有未洽；被告上訴意旨據此指摘原判決關於被告圖利罪
    部分不當，為有理由，自應由本院將原判決關於被告圖利罪
    部分撤銷，並另為被告被訴圖利罪部分為無罪之諭知。
據上論斷，應依刑事訴訟法第369條第1項前段、第364條、第301
條第1項，判決如主文。
本案經檢察官鄒茂瑜提起公訴，檢察官蔡顯鑫到庭執行職務。
中　　華　　民　　國　　110 　年　　1 　　月　　28　　日
                  刑事第一庭    審判長法　官  李釱任
                                      法　官  崔玲琦
                                      法　官  梁耀鑌
以上正本證明與原本無異。
如不服本判決，應於收受送達後20日內向本院提出上訴書狀，其
未敘述上訴之理由者並得於提起上訴後20日內向本院補提理由書
（均須按他造當事人之人數附繕本）「切勿逕送上級法院」。
                                      書記官  宗志強
中　　華　　民　　國　　110 　年　　1 　　月　　28　　日